【裁判字號】    99,上更(一),338
【裁判日期】    991020
【裁判案由】    誣告
【裁判全文】
臺灣高等法院刑事判決               99年度上更(一)字第338號
上  訴  人  臺灣板橋地方法院檢察署檢察官
上  訴  人
即  被  告  甲○○
上列上訴人因被告誣告案件，不服臺灣板橋地方法院97年度訴字
第422號，中華民國97年4月10日第一審判決（起訴案號：臺灣板
橋地方法院檢察署96年度偵字第 12863號），提起上訴，經判決
後，由最高法院撤銷發回，本院更為判決如下：
    主  文
原判決撤銷。
甲○○無罪。
    理  由
一、公訴意旨略稱：被告甲○○明知其所有之印章已於民國92年
    間某日，在臺北縣板橋市○○路 183巷租屋處交予其前妻乙
    ○○（原名黃美雅），並同意乙○○將兩人所生之子莊朝森
    之戶籍遷至彰化縣員林鎮○○街187巷5號乙○○之娘家。乙
    ○○遂委任其胞妹黃美芬於92年10月16日，前往彰化縣員林
    鎮戶政事務所辦理莊朝森之戶籍遷出事宜。嗣甲○○因與乙
    ○○感情不睦，明知其授權乙○○辦理莊朝森戶籍遷徙登記
    ，竟意圖使乙○○受刑事處分，於95年5月5日下午 2時45分
    許，至臺北縣政府警察局板橋分局板橋派出所，向有偵查犯
    罪權限之承辦員警，誣指乙○○未經同意擅自委託黃美芬將
    莊朝森之戶籍自板橋市○○○路 ○段127之1號遷至彰化縣員
    林鎮○○街187巷5號等情，對乙○○提出偽造文書告訴，迨
    臺灣彰化地方法院檢察署檢察官偵查，始知悉上情，並對乙
    ○○為不起訴處分，甲○○聲請再議，經台灣高等法院台中
    分院檢察署檢察長駁回甲○○對前揭不起訴處分之再議聲請
    而告確定。案經檢察官自動檢舉，認甲○○涉犯刑法第 169
    條第1項誣告罪嫌。
二、證據能力部分：
    按被告以外之人於審判外之陳述，雖不符第159條之1至第15
    9條之4條之規定，而經當事人於審判程序同意作為證據，法
    院審酌該言詞陳述或書面陳述作成時之情況，認為適當者，
    亦得為證據；當事人或辯護人於法院調查證據時，知有第15
    9條第1項不得為證據之情形，而未於言詞辯論終結前聲明異
    議者，視為有前項之同意。刑事訴訟法第159條之5定有明文
    。本件被告甲○○於本院審理時對於檢察官所提各項證據方
    法之證據能力，及檢察官對於被告所提各項證據之證據能力
    ，均表示「沒意見」，且本案言詞辯論終結前，檢察官及被
    告並未爭執被告以外之人於審判外之言詞或書面陳述無證據
    能力，本院審酌各該證據均非不法取得，並無證據力明顯過
    低之情形，復經本院於審判期日就相關證據依法進行調查、
    辯論，依法自屬調查完足而有證據能力之證據。
三、訊據被告坦承於前揭時、地向警方報案，指訴乙○○未經其
    同意，委託黃美芬將兩人之子莊朝森之戶籍自臺北縣板橋市
    ○○○路2段127之1號遷至彰化縣員林鎮○○街187巷 5號等
    情，惟矢口否認有何誣告犯行，辯稱：我並未同意乙○○遷
    莊朝森之戶籍，也從未將身分證、印章及戶口名簿交給乙○
    ○，平日其印章等物均放在家中衣櫃抽屜，沒有隨身攜帶，
    遲至94年 5月18日，欲將自己的戶籍遷移時，始發現莊朝森
    戶籍遭遷走，我並無誣告乙○○之故意云云。
四、檢察官主動告發，認為被告觸犯誣告罪嫌，係以被告於偵查
    中之供述、證人乙○○於偵查中之證述、莊朝森之戶籍遷徙
    資料，為主要論據。
五、按誣告罪之成立，須行為人申告內容完全出於憑空捏造，若
    所告尚非全然無因，衹因缺乏積極證明致被誣告人不受訴追
    處罰者，尚難遽以誣告論罪（最高法院43年臺上字第 251號
    判例、44年臺上字第892號判例、59年臺上字第581號判例參
    看）。次按犯罪事實應依證據認定之，無證據不得認定犯罪
    事實，刑事訴訟法第154條第2項定有明文。是以犯罪事實之
    認定，應憑足以認定被告確有犯罪行為之積極證據，如未能
    發現確實之證據，或證據不足以證明，自不能以推測或擬制
    之方法，以為裁判基礎；此所謂犯罪事實所憑之證據，無論
    係直接證據或間接證據，其為訴訟上之證明，須於一般人均
    不致有所懷疑而得確信為真實之程度，始得據為有罪之認定
    ，倘其證明尚未達此程度，而尚有合理之懷疑存在，本諸「
    罪證有疑、利歸被告」原則，自應為被告無罪之諭知（最高
    法院29年上字第3105號判例、40年臺上字第86號判例、最高
    法院76年臺上字第4986號判例參看）。
六、經查：
    被告自始至終皆否認有故意誣告之犯行；證人乙○○係被害
    人，與被告處於相對立之地位，其證言難免誇大，在偵查時
    ，與被告有民、刑事案件糾紛（詳如後述），其證詞難以盡
    信；至於莊朝森之戶籍遷徙資料，僅僅證明莊朝森有遷出戶
    籍之事實，無法直接證明被告有授權乙○○申辦莊朝森之戶
    籍異動。是以，檢察官之自動檢舉及起訴，無法達到一般人
    確信被告有誣指乙○○偽造文書之程度。
七、次查：
  (一)莊朝森係於90年 8月21日出生，出生後即與父親即被告、母
    親即證人乙○○設籍在臺北縣板橋市○○○路 ○段127之1號
    ，嗣於92年10月16日辦理遷出至彰化縣員林鎮○○街187巷5
    號，有莊朝森之戶籍謄本影本、遷入戶籍登記申請書及委託
    書附卷可稽（板橋地檢署95年他字第3743號偵卷第6頁至第8
    頁）。依該委託書所載，委託人為被告及乙○○，受託人為
    黃美芬。據證人黃美芬於94年7月8日在彰化員林警察分局證
    稱：「遷入戶籍資料申請書及委託書上的甲○○名字，是我
    所簽寫及蓋章，我有經過我姊夫甲○○同意，印章是我姊姊
    交付給我的」；於同年 8月19日在彰化地檢署證稱：「黃美
    雅（即乙○○）拿她的身分證及甲○○的身分證，兩人印章
    。我到戶政所填委託書，簽甲○○、黃美雅的名字。甲○○
    沒有委託我辦理戶籍遷出。」（彰化地檢署94年他字第1081
    號影卷第 6頁、第18頁）。有關被告有否授權黃美芬辦理相
    關手續，黃美芬之證詞前後正相矛盾。而彰化地檢署94年度
    偵字第6732號不起訴處分書，指出「有關子女戶籍之遷出、
    遷入登記之事項，應係屬日常家務之範圍，因莊朝森為年僅
    3 歲之幼兒，從而，莊朝森之母親即黃美雅，依法自行辦理
    ，或有權代理其配偶（即本件被告甲○○）辦理相關戶籍登
    記事項之權。....黃美雅將甲○○之戶口名簿、身分證及印
    章等物交由被告（黃美芬）前往辦理，係黃美雅委託被告之
    複代理，縱使告訴人甲○○不同意由被告代理，此等告訴人
    與黃美雅間內部事項，亦非第三人之被告所得知悉」（彰化
    地檢署94年偵字第6732號影卷第 3頁反面），檢察官亦不排
    除本件被告未授權乙○○辦理相關手續，僅僅因乙○○基於
    日常家務代理權而得辦理；證人乙○○復稱：「莊朝森遷出
    戶籍，是我委託我妹妹辦的，當天被告沒有一起到戶政機關
    」（板橋地檢署96年他字第2367號偵卷第 5頁）。因此，本
    件被告申告乙○○之妹黃美芬偽造文書，經檢察官不起訴處
    分確定後，再行申告乙○○本人涉嫌偽造文書，尚非全然出
    於無因。
  (二)乙○○委請律師，於94年 6月27日提起民事訴訟，請求與被
    告離婚，所生之子莊朝森由乙○○監護，此有民事起訴狀（
    本院上訴卷第76頁）、板橋地院95年 4月14日94年度婚字第
    983號民事判決書及本院95年8月21日95年度家上字第 183號
    民事裁定書可參（彰化地檢署95年他字第2064號偵卷第36頁
    至第57頁）。依民事判決書記載，被告因思念孩子，於94年
    6月6日，南下彰化，設計乙○○攜子外出會面，趁機強行帶
    走莊朝森，此亦為被告所不爭，復有本院被告前案紀錄表可
    資佐證。而乙○○除於94年7月8日在警詢表示，其有對被告
    提出強制（略誘）告訴（彰化地檢署94年他字第1081號影卷
    第10頁），並於本件誣告案件在原審提起附帶民事訴訟，原
    審判命被告賠付新臺幣（下同） 5萬元，乙○○不服，提起
    上訴，請求被告再付45萬元。由此可知，乙○○與被告兩人
    於94年 6月27日已恩斷情絕，形同陌路，乙○○出手毫不留
    情，對被告提出多件民刑事訴訟。然彰化地檢署檢察官嗣於
    95年11月 9日，訊問乙○○，有何其他陳述，乙○○供稱，
    我暫時不追究被告誣告罪責（彰化地檢署95年他字第2064號
    偵卷第20頁）。倘被告有授權乙○○辦理莊朝森戶籍遷出登
    記，誣指乙○○偽造文書，以乙○○提出各種民刑事訴訟之
    手法，不會坐視被告涉犯誣告罪責。謂被告確有授權乙○○
    辦理莊朝森戶籍遷出登記，疑竇重重。
  (三)被告與乙○○原居住於板橋市○○○路 ○段127之1號，因積
    欠房租，於92年9月1日與訴外人戴豐璋簽訂房屋租賃契約，
    另行租用板橋市○○路189巷19-2號，租期1年，並於同年月
    5 日赴板橋地院公證，有板橋地院公證處公證書、房屋租賃
    契約書可稽（原審簡字卷第10頁至第14頁）。證人乙○○在
    彰化地檢署95年度他字第2064號案件95年11月 9日偵查庭證
    述：「（檢察官問：為何戶口遷到戶政事務所？）因為我們
    曾經沒有繳房租，而且已經搬走，房東才將我們遷出，當時
    我們住在板橋中正路。不過之前住板橋南雅西路，當時就將
    莊朝森戶籍遷出。」（本院上訴卷第70頁）。是則，92年10
    月16日莊朝森戶籍遷出之時，被告與乙○○早已搬至板橋市
    ○○路，但乙○○卻證稱其居住在板橋市○○○路時，將莊
    朝森之戶籍遷移等情，已然不實。
  (四)依前述公證書及租賃契約書所載，被告與乙○○於92年 9月
    初，即遷至板橋市○○路。而莊朝森於92年10月16日遷戶口
    至彰化縣員林鎮，有前揭戶籍謄本及委託書可考。因此，92
    年10月16日，被告如須辦理莊朝森戶籍遷移手續，被告一家
    三口同時辦理，省時省事，或一同遷戶籍至彰化縣員林鎮或
    板橋市○○路，甚至將莊朝森戶籍遷至彰化縣員林鎮、被告
    與乙○○則遷至板橋市○○路，應非難事。依照常情，應無
    莊朝森一人戶籍遷至彰化縣員林鎮，獨留被告與乙○○戶籍
    於板橋市○○○路舊租賃地，而不遷至板橋市○○路新居所
    之理。檢察官及乙○○主張被告授權辦理莊朝森戶籍遷移事
    宜，實有違情理。
  (五)被告前於90年 7月31日戶籍遷出時，戶籍登記申請書上有被
    告與乙○○之印章，但僅有被告之簽名（本院上訴卷第35頁
    ）；於92年11月18日遷出戶籍時，申請書上仍有被告與乙○
    ○之印章，但僅有乙○○之簽名（本院上訴卷第34頁）。又
    被告與乙○○於本院更(一)審99年 8月20日準備程序，就92年
    11月18日辦理戶籍遷移登記事宜，兩人均稱：「當時有車子
    ，是一個進去戶政事務所辦手續，一個在外面等候。」（同
    日筆錄第 3頁）。據此，被告所辯92年11月18日戶籍由板橋
    市○○○路遷至中正路，被告開車載送乙○○一同前往戶政
    機關，因無停車位，被告乃在車上等候，俟乙○○辦妥手續
    ，載乙○○返家一節，應可採信。雙方既同進同出，被告開
    車，搭載乙○○，一同外出分工辦事，足見92年11月當時雙
    方感情融洽。再徵之板橋地院94年度婚字第 983號民事判決
    書所載，乙○○主張於93年5、6月間因購車事宜，始與被告
    發生齟齬（彰化地檢署95年他字第2064號偵卷第37頁），益
    證92年11月當時雙方感情和諧。基於夫妻相互信任，及戶籍
    登記與金錢有別，不見得會當面檢查，而被告在開車的情況
    下，更不一定會翻閱相關之戶口名簿，查看莊朝森是否已辦
    理戶籍遷移。彰化地檢署95年度偵字第 11089號不起訴處分
    以推測或擬制之方法認定事實，其無法達到一般人確信被告
    有授權之行為。吾人尚不能以被告事後查閱戶口名簿知悉乙
    ○○已遷出莊朝森之戶籍，即確定乙○○事先獲得被告之同
    意。
八綜上所述，依最高法院發回意旨調查證據結果，本院查無被告
  有憑空捏造乙○○偽造文書之情事，檢察官所舉之事證無法使
  本院確信被告有誣告之犯行。因被告誣告犯行不能證明，依法
  應為無罪之諭知。被告上訴，指摘原判決不當，為有理由，應
  由本院撤銷改判，諭知被告無罪之判決。鑒於本案判決被告無
  罪，有關誣告黃美芳一案，依法即與本案無裁判上一罪或事實
  上一罪關係，檢察官上訴主張加重被告刑罰，及合併審理被告
  誣告黃美芳偽造文書案，為無理由，應予駁回。
據上論斷，應依刑事訴訟法第369條第1項前段、第364條、第301
條第1項，判決如主文。
本案經檢察官許仲瑩到庭執行職務。
中    華    民    國    99    年    10    月    20    日
                  刑事第十三庭審判長法  官 曾德水
                                    法  官 王復生
                                    法  官 宋松璟
以上正本證明與原本無異。
檢察官如不服本判決，應於收受送達後10日內向本院提出上訴書
狀，其未敘述上訴之理由者並得於提起上訴後10日內向本院補提
理由書（均須按他造當事人之人數附繕本）「切勿逕送上級法院
」。
被告不得上訴。
                                    書記官 洪雪娥
中    華    民    國    99    年    10    月    20    日

司法院資訊處製作；財團法人民間司法改革基金會備份。
